臺灣花蓮地方法院民事判決　　　　　　　 94年度訴字第265號
原　　　告　甲○○
　　　　　　丙○○
　　　　　　乙○○
　　　　　　　　　　　之1
　　　　　　丁○○
兼共　　同
訴訟代理人　戊○○
被　　　告　己○○
上列當事人間請求確認派下權存在事件，經本院於中華民國94年
12月19日言詞辯論終結，判決如下：
    主  文
原告之訴駁回。
訴訟費用由原告連帶負擔。
    事  實
一、原告起訴主張：原告、被告及訴外人涂增榮均係訴外人涂土
    財（已歿）與黃順妹之子女。被告近來向苗栗縣銅鑼鄉公所
    申請成立股夥嘗、公業曾棟柏、祭祀公業股夥嘗三個祭祀公
    業（下稱系爭祭祀公業）管理委員會，擬以被告為主任委員
    、訴外人涂增榮為監察委員，而未列原告為系爭祭祀公業之
    派下員，然就法理而言，祭祀公業係日據時代之產物，依「
    臺灣日治時期之祭祀公業」法律座談會紀錄，法律人士主張
    從遺產成立的祭祀公業，則祖先的遺產男性與女性都可成為
    派下員；又法律不外乎情理，本件祭祀公業成立之申請案發
    生於當今現在的21世紀，自應考量當今之法律、環境、個案
    處境，而當今之法律及法理均主張男女平等，且原告不忍見
    到涂增榮窮苦潦倒又重病在身，身後妻兒子女生活無著，為
    免涂增榮及其子女將來無法領得其應得之部分，爰請求確認
    原告為系爭祭祀公業之派下員。並聲明：苗栗縣銅鑼鄉公所
    應將原告列為祭祀公業股夥嘗、祭祀公業曾棟柏、股夥嘗三
    個祭祀公業管理委員會之派下員。
二、被告則以：
（一）原告所引用「臺灣日治時期之祭祀公業」法律座談會紀錄
      資料，乃學術性研究意見，非政府機關具有行政效力之令
      函可比。
（二）被告於94年6月30日向苗栗縣銅鑼鄉公所提出「祭祀公業
      股夥嘗」、「股夥嘗」、「公業曾棟柏」三種不同名稱之
      祀產，其共同管理者涂志贊公因亡故多年，申請辦理變更
      案，悉依臺灣省祭祀公業土地清理辦法暨其相關作業申報
      ，法律位階高於座談紀錄。
（三）上開祭祀公業除成立涂志贊公派下員大會並成立三合一管
      理委員會之外，其管理暨組織規約均已明確釐定其派下員
      以涂姓男系為主，女系在特殊情形（招贅或未出嫁者）亦
      得為派下員。則原告既已全部出嫁，且所婚生子女均隨夫
      姓，更無祀奉涂氏祖先之實，依前開章程規約之規定，原
      告自始即喪失系爭祭祀公業之派下員資格或繼承權。故原
      告之請求為無理由。
（四）並聲明：原告之訴駁回。
三、兩造不爭執之事實：
    涂土財派下有男丁。
四、本院之判斷：
（一）按民事，法律所未規定者，依習慣；無習慣者，依法理，
      民法第1條定有明文。次按祭祀公業之派下，依習慣，以
      男系之子孫為限，一般女子或不從母姓之子孫（例如招贅
      婚）向無派下權。但女子因其家無男子（兄弟）可承繼派
      下權，而招贅夫或未招贅生有男子或收養男子者，該男子
      均可為派下（司法院院字第647號解釋、最高法院83年度
      台上字第1201號判決、69年度台上字第701號判決參照）
      。
（二）經查：祭祀公業派下之認定，我國本有習慣，則依民法第
      1條之規定，本院自應依從習慣而為認定。本件原告並非
      男系子孫，涂土財該房亦有男丁可承繼派下權，揆諸前開
      說明，自難認原告為系爭祭祀公業之派下。從而，原告請
      求確認其等為系爭祭祀公業之派下員，即非有據，應予駁
      回。
五、兩造其餘攻擊防禦方法及證據調查，核與本件判決結果不生
    影響，爰不予一一審酌論列，併此敘明。
六、據上論結，本件原告之訴為無理由，依民事訴訟法第85條第
    2項，判決如主文。
中　　華　　民　　國　　94　　年　　12　　月　　26　　日
                        臺灣花蓮地方法院民事庭
                            法    　官　陳燁真
以上正本係照原本作成。
如對本判決上訴，須於判決送達後20日內向本院提出上訴狀（應
抄附繕本）。
中　　華　　民　　國　　94　　年　　12　　月　　26　　日
                    　　    法院書記官　陳源財
